臺灣高等法院臺中分院民事判決
110年度重上字第64號
上訴人  即
變更之訴原告 林朝陽  

訴訟代理人   余敏長律師
被  上訴人即
變更之訴被告 林炳燁  
             林展立  
上  二  人
訴訟代理人  楊淑琍律師
上列當事人間返還土地事件，上訴人對於民國110年1月14日臺灣
臺中地方法院109年度重訴字第568號第一審判決提起上訴，並為
訴之變更，本院於110年11月24日言詞辯論終結，判決如下：
    主  文
上訴人變更之訴駁回。
變更之訴訴訟費用由上訴人負擔。
    事實及理由
一、按經他造同意者，在第二審得為訴之變更，此觀民事訴訟法
    第446條第1項規定即明。本件上訴人即變更之訴原告於原審
    聲明請求被上訴人即變更之訴被告林炳燁、林展立應將坐落
    臺中市○○區○○段000000地號土地及同段1026-6地號土地（下
    分稱1026-3、1026-6地號土地，合稱系爭土地）返還給上訴
    人父親林○○之全體繼承人。嗣於本院審理時變更聲明為：㈠
    林炳燁應將1026-3地號土地，面積397平方公尺，權利範圍1
    分之1，民國106年6月14日以贈與為原因所為之所有權移轉
    登記塗銷。㈡林展立應將1026-6地號土地，面積436平方公尺
    ，權利範圍1分之1，106年6月14日以贈與為原因所為之所有
    權移轉登記塗銷（本院卷53頁），被上訴人對於上訴人所為
    訴之變更則表示無意見（本院卷64頁）。參諸前揭說明，應
    予准許。又上訴人於本院所為訴之變更既經准許，第一審就
    原訴所為判決，自當然失其效力，則本院自應僅就變更之新
    訴為裁判，無就原訴更為維持或變更判決之必要。
二、上訴人主張：林○○於106年4月5日17時15分因病急診入院，
    同年7月23日死亡，其急診入院前，伊胞兄林○○、弟媳李○○
    未經林○○同意，共同合謀竊取林○○所有臺中市○○區○○段0000
    00○000000○000000地號土地之所有權狀，並於106年4月5日1
    6時39分至臺中○○○○○○○○○（下稱清水戶政）擅自變更林○○之
    印鑑及請領印鑑證明。嗣林○○未經林○○同意，先將上開土地
    合併為同段1026-3地號土地，再分割為1026-3、1026-6、10
    26-7地號土地，並以贈與為原因，將1026-3地號土地移轉登
    記予林朝聞之子林炳燁，1026-6地號土地移轉登記予李○○之
    子林展立（下稱系爭移轉登記）。惟林○○並無將系爭土地移
    轉登記予林炳燁、林展立之意思，系爭移轉登記無效，為此
    依民法第767條第1項及113條規定，請求將系爭移轉登記塗
    銷。
三、被上訴人抗辯：1026-3、1026-6地號土地是林○○贈與給林炳
    燁、林展立，並委託訴外人陳正忠代書辦理所有權移轉登記
    ，林○○之印鑑證明也是其本人去申請，系爭移轉登記並無上
    訴人所主張之無效情事，上訴人請求塗銷為無理由。
四、兩造不爭執事項：
（一）林○○於106年7月23日死亡，其繼承人為上訴人、林○○、林
      ○○、林○○、林展立及林○○。林○○為林炳燁之父，李○○為林
      展立之母。
（二）林○○所有坐落臺中市○○區○○段000000○000000○000000地號
      土地於106年5月5日申請合併為同段1026-3地號土地後，
      再分割成同段1026-3、1026-6、1026-7地號土地。1026-3
      地號土地所有權於106年6月14日以贈與為原因，移轉登記
      予林炳燁；1026-6地號土地所有權於106年6月14日以贈與
      為原因，移轉登記予林展立。
五、得心證之理由：
（一）上訴人主張林○○並無將系爭土地以贈與為原因移轉登記予
      林炳燁、林展立之意思，而是林○○、李○○未經林○○同意，
      竊取土地所有權狀及請領印鑑證明，辦理移轉登記等情，
      為被上訴人所否認，依民事訴訟法第277條前段規定，應
      由上訴人負舉證之責。惟上訴人並未就此舉證以實其說，
      其主張即屬無據。又依清水戶政109年11月24日函檢送之
      印鑑證明申請書及印鑑證明所示（原審卷209、211、147
      頁），辦理系爭移轉登記所需之林○○印鑑證明，乃林○○本
      人於106年4月5日親自前往清水戶政申辦，並在申請人欄
      位簽名蓋章，申請目的為不動產登記，清水戶政因而於10
      6年4月5日16時39分32秒核發印鑑證明予林○○，是上訴人
      主張林○○、李○○未經林○○同意請領其印鑑證明云云，顯與
      客觀事證不符，不足採信。
（二）上訴人雖主張上開印鑑證明申請書之「林○○」簽名，係他
      人所偽造云云。惟經本院當庭勘驗結果（本院卷186頁）
      ，上開印鑑證明申請書之「林○○」簽名，經與兩造均不爭
      執為林○○本人簽名之遺囑（原審卷193、195頁），及上訴
      人所提出主張為林○○本人簽名之不動產買賣契約書、支票
      領款背書（原審卷197-205頁）等文件上之「林○○」簽名
      比對，其中「慶」字均為相同之簡寫書寫方式，「林○○」
      三字之運筆走勢亦極為相似，堪認係林○○本人所簽署。至
      上開印鑑證明申請書之「林○○」簽名，雖呈現手抖動筆跡
      不穩之情形。然林○○係11年12月出生，其在上開印鑑證明
      申請書簽名時已為94歲之高齡，且其於106年4月5日16時
      許前往清水戶政申請印鑑證明後，隨即於同日17時15分因
      病急診入院，有童綜合醫院急診病歷可參（原審卷149頁
      ）。林○○因年老加上身體不適，致其於上開印鑑證明申請
      書簽名時，呈現手抖動筆跡不穩之情形，亦與常情無違，
      自無從執此而為有利上訴人之認定。
（三）上訴人雖又主張上開印鑑證明申請書縱然是林○○本人簽名
      ，但林○○當時應已陷於昏迷或意識不清狀態云云。然觀諸
      前揭童綜合醫院急診病歷，已明確記載林○○於106年4月5
      日17時15分前往急診時，意識清楚警覺（clear and aler
      t），其本人主訴糖尿病右足疼痛已數週，近幾日變嚴重
      。由林○○於急診時意識仍清醒，可自行向醫生主訴病情，
      可見其於同日稍早申請印鑑證明時，應無上訴人所主張昏
      迷或意識不清之情形。又證人陳正忠於偵查中亦證稱：林
      ○○委任我辦理系爭土地過戶，辦理過戶前我有見到林○○，
      是林○○告訴我要以贈與名義辦理過戶，當時林○○已90幾歲
      ，腳也不方便，林○○希望我到他家裡去辦，林○○說希望將
      林○○的三筆土地先合併成一筆，再分割為三筆，然後將系
      爭土地過戶給林炳燁、林展立，我把林○○的提議跟林○○報
      告，林○○點頭說好，我特別跟林○○說辦過戶要親自去申請
      印鑑證明，林○○還說好等語（臺中地檢署107年度他字第7
      73號卷60頁反面、61頁），益證林○○確實是在意識清楚下
      ，同意將系爭土地以贈與為原因移轉登記予林炳燁、林展
      立。
（四）綜據前述，林○○係在意識清楚下，同意將系爭土地以贈與
      為原因移轉登記予林炳燁、林展立，系爭移轉登記並無上
      訴人所主張無效之情形。因此，上訴人依民法第767條第1
      項及113條規定，訴請塗銷系爭移轉登記，洵屬無據，不
      應准許。　　　
六、綜上所述，上訴人提起變更之訴，請求塗銷系爭移轉登記，
    要屬無據，不應准許，應駁回其變更之訴。
七、本件事證已臻明確，而無再依上訴人聲請為筆跡鑑定、訊問
    清水戶政核發印鑑證明承辦人、上訴人本人及其胞姐林○○、
    函詢童綜合醫院關於林○○106年4月5日急診入院時意識狀態
    之必要。兩造其餘攻擊防禦方法及舉證，核與判決結果不生
    影響，爰不逐一論列，併此敘明。
八、據上論結，本件上訴人變更之訴為無理由，爰判決如主文。
     
中　　華　　民　　國　　110 　年　　12　　月　　22　　日
                民事第八庭  審判長法　官  杭起鶴 
　　　　　　　　　　　        　　法　官  黃裕仁 
　　　　　　　　　　　      　　　法　官  羅智文
正本係照原本作成。
上訴人得上訴。
如不服本判決，應於收受送達後二十日內向本院提出上訴書狀，
其未表明上訴理由者，應於提出上訴後二十日內向本院補提理由
書狀（均須按他造當事人之人數附繕本）。因疫情而遲誤不變期
間，得向法院聲請回復原狀。
上訴時應提出委任律師或具有律師資格之人之委任狀。委任有律
師資格者，另應附具律師資格證書及釋明委任人與受任人有民事
訴訟法第四百六十六條之一第一項但書或第二項所定關係之釋明
文書影本。如委任律師提起上訴者，應一併繳納上訴裁判費。

                                  書記官  林賢慧
　　　　　　　　　　　　　　　　　
中　　華　　民　　國　　110 　年　　12　　月　　22　　日